【裁判字號】    97,簡上,46
【裁判日期】    970611
【裁判案由】    詐欺
【裁判全文】
台灣屏東地方法院刑事判決      97年度簡上字第46號
上  訴  人  甲○○
即  被  告
公  訴  人  臺灣屏東地方法院檢察署檢察官
上列上訴人即被告因詐欺案件，不服台灣屏東地方法院96年度簡
字第1823號中華民國96年12月12日第一審簡易判決（聲請簡易判
決處刑案號96年度偵字第6055號），提起上訴，本院管轄之第二
審合議庭判決如下：
    主  文
上訴駁回。
    事  實
一、甲○○曾於民國89年間，因施用毒品案件，為本院以89 年
    簡上字第84號判決判處有期徒刑6 月確定；90年間，復因傷
    害案件，為本院以90年簡上第95號判決判處罰金銀元1 千元
    ，易服勞役3 日。上開2 罪接續執行，於90年10月12日入監
    服刑，迄91年4 月15日執行完畢出監。詎其不知警惕，雖可
    預見如將自己名義申辦之行動電話，出售予身分不明之人使
    用，將可能遭他人利用作為詐欺犯罪之工具，竟仍基於幫助
    他人詐欺犯罪之不確定故意，於96年3 月19日某時，向泛亞
    電信股份有限公司（下稱泛亞電信），申辦門號為00000000
    00號之行動電話後，於不明時間，在不明地點，將上開門號
    交與某姓名、年籍不詳之成年男子。其後，該某姓名、年籍
    不詳之成年男子，果然基於詐欺取財犯意，利用該行動電話
    門號，先後為下列行為：
(一)於96年4 月中旬某日，於報紙上刊登貸款之廣告，並留下甲○
  ○上開泛亞電信門號供聯絡之用，適有吳奕霈急需款項周轉，
  遂撥打該手機門號聯繫，該某姓名、年籍不詳之成年男子乃自
  稱「林經理」，佯稱得以協助其辦理貸款，吳奕霈為順利取得
  貸款，於96年4 月23日前往國泰世華商業銀行大雅分行申請帳
  戶（帳號為000000000000號）後，於同年月24日，在不明地點
  ，將上開帳戶之存摺、印章、提款卡及密碼一併交與該某姓名
  、年籍不詳之成年男子（吳奕霈涉幫助詐欺部分另由臺灣台中
  地方法院檢察署偵辦）。
(二)該某姓名、年籍不詳之成年男子於取得吳奕霈之上開國泰世華
  銀行帳戶後，於96年4 月下旬某日，撥打電話予黎氏秋河，佯
  稱其中獎，惟需先繳納稅金，若不領取獎金，亦要繳稅等語，
  致黎氏秋河陷於錯誤，分別於同年月27日11時許，至玉山銀行
  木柵分行臨櫃匯款新臺幣（下同）6 萬元，再於同年5 月3 日
  15時，至台北富邦銀行木柵分行臨櫃匯款10萬元至吳奕霈之上
  開帳戶內（共匯款16萬元）。嗣黎氏秋河發覺受騙，始報警循
  線查獲上情。
二、案經臺北市政府警察局內湖分局報告臺灣士林地方法院檢察
    署呈請臺灣高等法院檢察署檢察長核轉臺灣屏東地方法院檢
    察署檢察官偵查並聲請簡易判決處刑。
    理  由
一、訊據被告甲○○固不否認曾於96年3 月19日申請上開行動電
    話門號使用，惟矢口否認有何詐欺之犯行，辯稱：大約申請
    後一週就丟掉了云云，上訴理由書中並陳述：其為做苦工之
    人，有3 名子女需要撫育等語。惟查：告訴人黎氏秋河遭前
    開詐騙集團詐騙之事實，業經告訴人於警詢時指訴明確，並
    有玉山銀行匯款回條影本、內政部警政署反詐騙案件紀錄表
    、台北市  政府警察局文山第一分局木柵派出所受理詐騙帳
    戶通報警示簡便格式表、國泰世華商業銀行股份有限公司大
    雅分行96年5 月29日國世大雅字96052901號函暨開戶基本資
    料、交易查詢明細各1 份附卷可稽。足認告訴人前揭指訴應
    屬事實，上開以被告名義所申請之行動電話門號已遭詐欺集
    團用以詐騙告訴人使用甚明。次查，被告所申請之上揭門號
    ，於申請後尚有繳費紀錄，此有泛亞電信股份有限公司函暨
    附件在卷可參，果真如被告所辯申請後約一週即遺失等情，
    拾獲者豈有繳費之理，顯然悖於常情，被告上揭辯解，委不
    足採。再者，行動電話為個人通訊之工具，而申請行動電話
    門號並無任何特殊之限制，一般民眾皆可以隨時向數家電話
    公司申請之，並無使用他人行動電話號碼之必要，此為一般
    日常生活所熟知之常識，則依一般人之社會生活經驗，苟見
    陌生人不以自己名義申請，反而向不特定人蒐購承租他人之
    電話供己使用，衡情應對於該電話之是否合法使用乙節當有
    合理之懷疑，且可預見該不詳人士因非登記之行動電話使用
    人，若非為詐財目的或詐財目的未果將不會全數繳納行動電
    話通信費用，參以坊間報章雜誌及其他新聞媒體，對於以簡
    訊通知中獎、刮刮樂、假投資真詐財或其他類似之不法犯罪
    集團，經常利用他人之電話及他人之存款帳戶，以隱匿其等
    詐欺取財犯罪之不法行徑，規避執法人員之查緝，並掩飾、
    確保因自己犯罪所得之財物，類此在社會上層出不窮的案件
    ，亦多所報導及再三披露，是避免此等專屬性甚高之物品被
    不明人士利用為與財產有關之犯罪工具，亦應為一般生活認
    知所應有之認識。被告係身心健全、智識程度為一般程度之
    成年人，並非年幼無知或與社會隔絕之人，依其智識能力及
    社會生活經驗，對於將自己申辦之行動電話門號交予不相識
    之人，該行動電話門號將有可能會被利用作為實行詐欺犯罪
    之工具一事應有所預見，縱無證據證明被告明知不詳之詐欺
    集團取得上開行動電話門號係用以何種犯罪，然就該詐欺集
    團嗣後將被告提供之上開行動電話門號供詐欺取財之用，並
    藉以規避查緝，顯有預見之可能，且不違反被告之本意，是
    被告自有幫助該詐欺集團詐欺取財之未必故意，堪以認定。
    本案事證明確，應依法論科。
二、按刑法上之幫助犯，係對於犯罪與正犯有共同之認識，而以
    幫助之意思，對於正犯資以助力，而未參與實施犯罪之行為
    者而言（最高法院75年度台上字第1509號、88年度台上字第
    1270號判決亦同此意旨）。是以，如未參與實施犯罪構成要
    件之行為，且係出於幫助之意思提供助力，即屬幫助犯，而
    非共同正犯。本件被告基於幫助之犯意，提供手機門號予詐
    騙集團，並供詐騙被害人使用，僅係參與犯罪構成要件以外
    之行為，在無證據證明被告係以正犯而非以幫助犯之犯意參
    與或被告有參與詐騙被害人或領取被害人匯入之款項等詐欺
    取財之犯罪構成要件之行為之情形下，應認其所為係幫助犯
    而非正犯之行為。核被告係犯刑法第30條第1 項、第339 條
    第1 項詐欺取財罪之幫助犯。被告幫助他人犯詐欺取財罪，
    為幫助犯，應依刑法第30條第2 項之規定，按正犯之刑減輕
    之。（另上開詐欺集團內之成員，就上開詐欺取財犯行間，
    均有犯意聯絡及行為分擔，均為共同正犯。惟因幫助係從犯
    ，係從屬於正犯而成立，刑法上既無「共同幫助」之情，當
    亦無「幫助共同」之可言，故主文無須為「幫助共同」之諭
    知（參酌司法院70年10月28日 (70) 廳刑一字第1104號刑事
    法律問題研究之研究意見）。又被告有如事實欄所述之科刑
    紀錄，有台灣高等法院被告前案紀錄表在卷可證，其曾受有
    期徒刑之執刑完畢後，5 年以內故意再犯本件有期徒刑以上
    之罪，為累犯，應依刑法第47條規定加重其刑。
三、原審審酌被告提供手機號碼予詐欺集團，作為向社會大眾詐
    騙之工具，使行詐之人得以利用其手機門號為犯罪之用，增
    加被害人尋求救濟之困難，且造成檢警機關難以追查重大犯
    罪之實際行為人，且於犯後仍飾詞狡辯，犯後態度甚不佳等
    一切情狀，量處有期徒刑4 月，並諭知如易科罰金之折算標
    準，其認事用法，均稱妥適，被告前述辯解及上訴理由顯非
    可採。
四、被告經合法傳喚，無正當理由於審判期日不到庭，本院認其
    上訴為無理由，爰不待其陳述，逕行一造辯論判決。
據上論斷，應依刑事訴訟法第455 條之1 第1 項、第3 項、第36
8 條、第371 條，刑法第30條、第339 條第1 項、第47條第1項
、第41條第1 項前段，刑法施行法第1 條之1 ，判決如主文。
本案經檢察官陳新君到庭執行職務。
中    華    民      國      97    年   6    月   11   日
                    刑事第五庭
                              審判長法  官  石家禎
                                    法  官  李宜娟
                                    法  官  陳秀慧
以上正本證明與原本無異。
不得上訴。
中    華    民      國      97    年   6    月   11   日
                                    書記官  林鴻仁


司法院資訊處製作；財團法人民間司法改革基金會備份。
